臺北高等行政法院判決　　　　　　　　　　　　　　　九十年度簡字第七八八八號
　　原　　　告　甲○○
　　原　　　告　乙○○
　　被　　　告　台北市政府社會局
　　代　表　人　陳皎眉(局長)
右當事人間因身心障礙者保護法事件，原告不服台北市政府中華民國九十年十月十八
日府訴字第九○一五九八○一○○號及第0000000000號訴願決定，提起行
政訴訟。本院判決如左：
　　主  文
原告之訴駁回。
訴訟費用由原告負擔。
　　事  實
一、事實概要：台北市政府警察局松山分局松山派出所於民國（下同）九十年五月二
    十三日二十一時二十分臨檢台北市○○○路○段二○六號二樓真好民間療法所，
    查獲該所負責人即原告甲○○僱用明眼人乙○○於營業場所內為陳姓男客從事按
    摩，案經該分局以九十年五月二十五日北市警松分行字第九○六一八八三○○○
    號函檢送臨檢紀錄表影本請被告查處。嗣經被告認原告甲○○、乙○○違反身心
    障礙者保護法第三十七條第一項規定，乃依同法第六十五條第二項規定，分別以
    九十年六月五日北市社三字第九○二四一三○八○○號、第000000000
    0號違反身心障礙者保護法案件處分書，各處原告甲○○、乙○○新臺幣（下同
    ）二萬元及一萬元罰鍰。原告不服，提起訴願，遭決定駁回，遂提起本件行政訴
    訟。
二、兩造聲明：
    (一)原告聲明：訴願決定及原處分均撤銷。
    (二)被告聲明：駁回原告之訴。
三、兩造之主張：
    (一)原告主張：
      1.按「為維護身心障礙者之合法權益及生活，保障其公平參與社會生活之機會
        ，結合政府及民間資源，規劃並推行各項扶助及福利措施，特制定本法；本
        法未規定者，適用其他法律之規定。」身心障礙者保護法第一條定有明文。
        據此規定可知，本法之規定意在保障身心障礙者之工作機會。然就相關法令
        觀之，在國內除醫護人員及視障者外，要完全合法地取得為人按摩之資格，
        無異是緣木求魚。簡言之，某人欲請人為其從事按摩服務時，似僅有視障者
        及醫護人員可資選擇，此就不景氣之今日，是否更有假平等之譏，甚至違反
        憲法第十五條保障人民（非僅視障者）工作權規定之疑義，其是否合乎時宜
        ，容有極大之議論空間。
      2.或曰惡法亦法。倘依此言之，本件仍存有重大認事用法違誤之處。因身心障
        礙者保護法所保障視障者工作機會之標的在於按摩，自無涉於其他。再觀之
        該法第三十七條第一項及按摩業管理規則第五條等規定可知，我國所認許能
        從事按摩業之人除視障者外，尚有醫護人員以按摩為病患治病者、經按摩技
        術士技能檢定合格及領有主管機關核發之按摩技術士執業許可證等幾類，即
        除保障視障者之工作機會外，尚兼顧其他更重大之事項。簡言之，保障視障
        者之工作機會應非絕對且唯一之重大事項。況原告等既取得傳統整復員等相
        關資格，自應可為人從事推拿、整復等傳統整復員適用範圍內之工作項目，
        自無涉按摩之範圍。即原告乙○○整復師為顧客所為之推拿等整復行為既無
        涉按摩，原告甲○○自更無因其為僱用人之身分而遭受二倍罰款之處分。
      3.復按內政部八十五年八月十四日台八五內社字第八五八○五八六號函、八十
        六年十二月九日台八六內社字第八六八九八○二號函、行政院衛生署八十六
        年七月十一日衛署醫字第八六○三○○二六號函、八十六年九月九日衛署醫
        字八六○四八九九五號函等解釋可知，倘具傳統整復員之資格而對人體實施
        處置疾病之行為時，則為法所許，此由台北市政府對原告甲○○之訴願決定
        書中理由四之敘述，亦可推知。即在未使用儀器，未交付或使用藥品，或未
        有侵入性而以傳統習用之方法，對人體疾病所為之處置行為。如藉按摩、指
        壓、刮痧、腳底按摩、收驚、神符、香灰、拔罐、氣功與內功之功術等方式
        ，對人體疾病所為之處置行為，應非屬身心障礙者保護法第三十七條第一項
        前段規定所規範之對象。本件雖從案發現場之偵訊（調查）筆錄得知，原告
        乙○○整復師為男客從事指、油壓之服務，然基於現今科技時代文明病之種
        類日益繁雜，尤以肝病為甚之前題下，原告等雖無明確之事證以證明其乃為
        男客從事對人體疾病之處置行為，然倘以中醫理論言之，藉由按摩（或推拿
        ）人體穴道之方式，亦可達成按摩內臟以刺激氣血運行之實，而收強身健體
        之功效。是以，原告乙○○整復師表面上雖以指、油壓之方式為其男客服務
        ，然其男客既有疏鬆筋骨、消除疲勞之感覺時，原告乙○○整復師對其男客
        所為之指、油壓行為，實已收病體處置之功效，此就中醫人體穴位之理論言
        之，自應為不爭之事實。
      4.綜右所陳，可知本件之爭點應在於原告乙○○整復師對其男客以指、油壓之
        方式服務之時，其究應否屬於對人體疾病之處置？或因被告早已習於對相類
        甚至相似之案件為處以罰鍰之行政處分，亦一如前例地對原告等以違反身心
        障礙者保護法之相關規定處以罰鍰。此是否已成被告之行政慣例不得而知，
        原告等所學有限，自不便妄加議論之，然其非但已忽略按摩與推拿等整復之
        區別，更無視原告等尚有為男、女顧客從事刮痧、拔罐等對病體處置行為之
        服務時，此皆應為不爭之事實。況其間又事涉是否果對人體為疾病之處置行
        為時，自更凸顯本件之複雜及專業性。
    (二)被告主張：
      1.按身心障礙者保護法第三十七條第一項前段規定：「非本法所稱視覺障礙者
        不得從事按摩業。」第六十五條規定：「違反第三十七條第一項者，處新台
        幣一萬元以上三萬元以下罰鍰，並限期改善。前項違法事件如於營業場所內
        發生，並依前項標準加倍處罰營業場所負責人或所有權人。」
      2.本件原告之訴理由略謂：
        (1)按「維護身心障礙者之合法權益及生活，保障其公平參與社會生活之機會
          」據此規定可知，本法之規定意在保障身心障礙者之工作機會，此就不景
          氣之今日，是否更有假平等之譏，甚至違反憲法第十五條保障人民（非僅
          視障者）工作權之規定。
        (2)或曰惡法亦法，因身心障礙者保護法所保障視障者工作機會之標的在於按
          摩，自無涉於其他。再觀之該法第三十七條第一項及按摩業管理規則第五
          條等規定可知，況原告等既取得傳統整復員之資格，自應可為人從事推拿
          整復等傳統整復員適用範圍內之工作項目，自無涉按摩之範圍。即原告朱
          豫英整復師為顧客所為之推拿整復行為既無涉按摩，原告甲○○自更無因
          為僱用人之身分而遭受二倍罰款之處分。
        (3)復按內政部八十五年八月十四日台八五內社字第八五八○五八六號函、八
          十六年十二月九日台八六內社字第八六八九八○二號函、行政院衛生署八
          十六年七月十一日衛署醫字第八六○三○○二六號函，倘具傳統整復員之
          資格而對人體實施處置疾病之行為時，則為法所許。本件雖從案發現場之
          偵訊（調查）筆錄得知，原告乙○○整復師為男客從事指油壓之服務，然
          基於現今科技時代文明病之種類日益繁雜，有以肝病為甚之前提下，原告
          等雖無明確之事證以證明其乃為男客從事對人體疾病之處置行為，然倘以
          中醫理論言之，藉由按摩（或推拿）人體穴道之方式，亦可達成按摩內臟
          。是以原告乙○○整復師表面上雖以指、油壓之方式為男客服務，然其男
          客既有疏鬆筋骨、消除疲勞之感覺時，實已收病體處置之功效，此就中醫
          人體穴位之理論言之，自應為不爭之事實。
        (4)綜右所陳，可知本件之爭點應在於原告乙○○整復師對其男客以指油壓之
          方式服務時，其究應否述於對人體疾病之處置，然其忽略按摩與推拿整復
          之區別，更無視原告等尚有為男女顧客從事刮痧、拔罐等對病體處置行為
          之服務時，此皆應為不爭之事實。
      3.卷查本案行為人乙○○替客人從事頭、手、足、背部等身體指油壓按摩，並
        於臨檢記錄按捺可稽，已違反身心障礙者保護法第三十七條第一項規定「非
        本法所稱視覺障礙者不得從事按摩業」。依按摩業管理規則第四條規定：「
        按摩業之手技包括：輕擦、揉捏、指壓、扣（叩）打、震顫、曲手、運動及
        其他特殊手技。」有關坊間業者以推拿、瘦身及護膚美容等行業運用各種手
        技提供消費性服務，是否涉及從事或兼營按摩業等相關疑義，內政部於八十
        五年八月十四日台八五內社字第八五八○五八六號函說明二及說明三已有明
        示。查原告為中華民國臺北市傳統民俗療法協會會員，但該會員證書及傳統
        整復員證書均為民間團體「中華民國臺北市傳統民俗療法協會」所核發，加
        入會員容易且不需經國家技能鑑定考試即可取得（視覺障礙者從事按摩業，
        仍須經行政院勞工委員會職業訓練局技能檢定考試合格後，並經營業當地主
        管機關備核，方可執業。）會員證只能證明會員身分之用，並非執業證照，
        民俗療法並未列為商業登記範圍也非政府核准營利事業登記項目，商業主管
        機關遇相關案件，亦核定為按摩行為而移交被告裁處。
      4.身心障礙者保護法（原殘障福利法）之位階為法律，並於六十九年六月二日
        總統公布施行；按摩業管理規則於七十一年七月九日內政部、行政院衛生署
        會銜訂定發布。任何法律條文之制定必定有其社會目的、意義及存在需要，
        身心障礙者保護法，旨在保護、保障身心障礙朋友各項權益及生活，而視障
        者更是屬於身心障礙者中之弱勢，因受限於視覺障礙而難以從事其他行業。
        憲法第十五條中有保障人民工作權之規定，而視障者工作權也是依循憲法之
        精神而制定的。若依原告之解釋，則從事色情行業者是否也可說社會秩序維
        護法是惡法、是違憲，不尊重他們之工作權呢？又身心障礙者保護法部分條
        文修正案業奉總統於九十年十一月二十一日以華總一義字第九○○○二二四
        六八○號令公布，其中第三十七條「非本法所稱視覺障礙者，不得從事按摩
        。但醫護人員不在此限」並未修改，表示該條文有存在之適用性及必要性。
        按摩與推拿原是大陸北方與南方之不同稱呼，且民間療法季刊（九十年三月
        號）中第十七頁也顯示推拿跟按摩為相同行為。而且按摩並非如原告所稱功
        用僅是養生保健，現今視障按摩師亦從事多元化按摩服務，視障按摩中還有
        理療按摩證照，足見對身體疾病有其療效。
      5.依行政院衛生署八十二年十一月十九日衛署醫字第八二○七五六五六號公告
        事項一、不列入醫療管理之行為如左：（一）未涉及接骨或內服藥品，而以
        傳統之推拿手法，或使用民間習用之外敷膏藥‧‧‧對運動跌打損傷所為之
        處置行為及內政部九十年五月十六日台（九十）內社字第九○一四三一四號
        函說明三：本案究係對人體疾病所為之處置行為或執行按摩業管理規則所稱
        之按摩，請依個案具體事實分別認定之。是以原告辯稱其指油壓行為為民俗
        療法中之推拿整復，但由臨檢筆錄中顯示該店所提供之消費項目為全身指油
        壓按摩（指、油壓手技本屬按摩範圍），而非只針對身體某部分運動跌打損
        傷（如脫臼、瘀血）之推拿。另針對人體疾病所為之處置行為，是指消費客
        人因身體染有疾病而前去治療，且消費客人經按摩後本來就能達到疏鬆筋骨
        、消除疲勞、增進健康之功效，這也是內政部作為區別之所在。又該營業場
        所由臨檢筆錄中顯示並無領有合格營利事業證照，營業時間由上午十時至凌
        晨二時，收費每九十分鐘收費壹仟玖佰元（為最低消費），以該營業場所營
        業時間及收費情形來看，也並非如一般國術館、中醫院針對運動跌打損傷之
        推拿整復或疾病治療。另原告告知臨檢警員該店是從九十年四月五日開始營
        業，但被告稽查人員曾於九十年三月二十七日下午至該營業場所稽查，原該
        營業處所為麗士美容護膚店（為被告列管稽查之營業場所），由現負責人甲
        ○○將該店承租下來，內部裝潢未變更，僅將二樓門口招牌改為真好民間療
        法所，並表示於九十年三月十一日才開始營業，被告稽查人員並於現場告知
        業者相關法令規定，請業者勿提供指油壓等按摩服務以免觸法。
      6.從而被告依同法第六十五條規定，分別處以原告甲○○（負責人）二萬元及
        原告乙○○（行為人）一萬元罰鍰，並無不合，訴願決定亦無違誤，請續予
        維持。
　　理  由
一、按身心障礙者保護法第三十七條第一項前段規定：「非本法所稱視覺障礙者不得
    從事按摩業。」第六十五條規定：「違反第三十七條第一項者，處新台幣一萬元
    以上三萬元以下罰鍰，並限期改善。前項違法事件如於營業場所內發生，並依前
    項標準加倍處罰營業場所負責人或所有權人。」
二、台北市政府警察局松山分局松山派出所於九十年五月二十三日二十一時二十分臨
    檢台北市○○○路○段二○六號二樓真好民間療法所，查獲該所負責人即原告甲
    ○○僱用明眼人乙○○於營業場所內為陳姓男客從事按摩，案經該分局檢送臨檢
    紀錄表影本請被告查處。嗣經被告認原告甲○○、乙○○違反身心障礙者保護法
    第三十七條第一項規定，乃依同法第六十五條第二項規定，分別處原告甲○○、
    乙○○二萬元及一萬元罰鍰。原告不服，循序提起本件行政訴，訴稱原告既取得
    傳統整復員之資格，自應可為人從事推拿整復等傳統整復員適用範圍內之工作項
    目，自無涉按摩之範圍。且原告乙○○整復師為顧客所為之推拿整復行為既無涉
    按摩，原告甲○○自更無因為僱用人之身分而遭受二倍罰款之處分云云。
三、經查本件原告乙○○為客人從事頭、手、足、背部等身體指油壓按摩，有臨檢紀
    錄可稽。依按摩業管理規則第四條規定：「按摩業之手技包括：輕擦、揉捏、指
    壓、扣（叩）打、震顫、曲手、運動及其他特殊手技。」有關坊間業者以推拿、
    瘦身及護膚美容等行業運用各種手技提供消費性服務，是否涉及從事或兼營按摩
    業等相關疑義，內政部於八十五年八月十四日台八五內社字第八五八○五八六號
    函釋，有關病理按摩、美容中心等行業，其招牌既已標明指壓等涉及按摩之行為
    者，當列為稽查對象及依按摩業管理規則辦理。至以變相之推拿、或無（或未使
    用）瘦身、護膚美容設備，卻有運用手技為消費者服務之實者，當依殘障福利法
    （現為身心障礙者保護法）及按摩業管理規則處理之。該函釋於法無違，自得援
    用。而按摩與推拿原是大陸北方與南方之不同稱呼，推拿與按摩為相同行為，有
    民間療法季刊九十年三月號可稽。原告乙○○為客人從事頭、手、足、背部等身
    體指油壓按摩，揆諸上開說明，已違反身心障礙者保護法第三十七條第一項非本
    法所稱視覺障礙者不得從事按摩業之規定。又原告為中華民國臺北市傳統民俗療
    法協會會員，但該會員證書及傳統整復員證書，均為民間團體中華民國臺北市傳
    統民俗療法協會所核發，加入會員容易且不需經國家技能鑑定考試（視覺障礙者
    從事按摩業，仍須經行政院勞工委員會職業訓練局技能檢定考試合格後，並經營
    業當地主管機關備核，方可執業。）會員證只能證明會員身分之用，並非執業證
    照，民俗療法並未列為商業登記範圍，亦非政府核准營利事業登記項目，原告自
    不得據此免責。再依臨檢筆錄之記載，原告所提供之消費項目為全身指油壓按摩
    ，而非只針對身體某部分運動跌打損傷（如脫臼、瘀血）之推拿。另針對人體疾
    病所為之處置行為，係指消費客人因身體疾病而前去治療，且消費客人經按摩後
    本來就能達到疏鬆筋骨、消除疲勞、增進健康之功效。又該營業場所並未領有合
    格營利事業證照，營業時間由上午十時至凌晨二時，收費每九十分鐘收費一千九
    百元（為最低消費），以該營業場所營業時間及收費情形觀之，亦非如一般國術
    館、中醫院針對運動跌打損傷之推拿整復或疾病治療。從而，被告依同法第六十
    五條規定，分別處以原告甲○○（負責人）二萬元及原告乙○○（行為人）一萬
    元罰鍰，並無違誤，訴願決定予以維持，亦無不合。原告徒執前詞，訴請撤銷，
    為無理由，應予駁回。又本件為簡易事件，爰不經言詞辯論，逕為判決，併予敘
    明。
四、據上論結，本件原告之訴為無理由，爰依行政訴訟法第九十八條第三項前段、第
    二百三十三條第一項，判決如主文。
中　　華　　民　　國　　九十一　　　年　　　十　　　　月　　  三十　　　日
                                台北高等行政法院第二庭
                                            法  官  徐瑞晃
右為正本係照原本作成。
本件以訴訟事件所涉及之法律見解具有原則性者為限，始得於本判決送達後二十日內
向本院提出上訴狀並表明上訴理由，如已於本判決宣示後送達前提起上訴者，應於判
決送達後二十日內補具上訴理由（均按他造人數附繕本），且經最高行政法院許可後
方得上訴。
中　　華　　民　　國　  九十一　　  年　　  十      　月  　　三十　　　日
            　　　　　　　　　　　　　　    書記官  蘇亞珍
